【裁判字號】    89,上訴,2086
【裁判日期】    890502
【裁判案由】    水土保持法等
【裁判全文】
臺灣高等法院刑事判決                          八十九年度上訴字第二八六號
    上  訴  人  臺灣基隆地方法院檢察署檢察官
    被      告  甲○○
    選任辯護人  楊佳璋
                陳志忠
右上訴人因被告違反水土保持法等案件，不服臺灣基隆地方法院八十八年度訴字第五
三四號，中華民國八十九年五月二日第一審判決（起訴案號：臺灣基隆地方法院檢察
署八十八年度偵字第三二六０號）提起上訴，本院判決如左：
    主  文
上訴駁回。
    理  由
一、公訴意旨略以：被告甲○○係大鉅開發建設股份有限公司（起訴書記載為大巨公
    司，以下簡稱大鉅公司）經理，其明知位於台北縣萬里鄉○○里○○段員潭子小
    段二七二地號土地（以下簡稱系爭土地）係經主管之台北縣政府報請行政院核定
    公告之屬鄭美、錢世庸及謝漢祥所共有之私有山坡地，竟自民國（下同）八十七
    年間，未經鄭美之同意，即擅自僱工在上述土地整地及修建房舍，致生水土流失
    ，因認被告涉犯水土保持法第三十二條第一項、山坡地保育利用條例第三十四條
    第一項及刑法第三百二十條第二項之罪嫌云云。
二、公訴人認被告甲○○涉有水土保持法第三十二條第一項、山坡地保育利用條例第
    三十四條第一項及刑法第三百二十條第二項之罪嫌，無非以被告供承在系爭土地
    整地及修建房舍，並有土地登記簿謄本、照片及台北縣政府函在卷可參，為其主
    要之論據。惟訊之被告甲○○雖供承有於八十七年間就坐落系爭土地上門牌號碼
    台北縣萬里鄉磺潭村員潭二二之二號房屋進行表面防水處理及種植草木之事實，
    但堅決否認有何公訴人所指之犯行，辯稱：系爭土地雖登記為鄭美、錢世庸、謝
    漢祥所共有，然錢世庸、謝漢祥之應有部分已於七十八年間出賣予吳惠燕、葉秀
    蓬（現改名為葉佩誼）、李忠吉三人，該三人因無法開發經營，遂於八十四年間
    轉賣予大鉅公司作開發墓園之用，僅未辦理過戶登記，被告受大鉅公司之委任整
    理系爭土地，並無不法所有之意圖，且系爭土地經風雨沖刷，造成土石多處崩塌
    ，遂依舊有地形予以植生綠化，又系爭房屋破損不堪，才施作防水處理，並未另
    行開挖使用，亦無造成水土流失之情形等語。
三、按犯罪事實應依證據認定之，無證據不得推定其犯罪事實；又不能證明被告犯罪
    者，應諭知無罪之判決，刑事訴訟法第一百五十四條、第三百零一條分別定有明
    文。再按山坡地保育利用條例第三十四條第一項、第十條及水土保持法第三十二
    條第一項前段之擅自墾殖占用罪，係刑法第三百二十條第二項竊佔罪之特別規定
    ，必在公有或他人山坡地上，無正當權源而擅自墾殖或設置工作物始得成立，如
    係土地所有權人本人或經土地所有權人之同意或依其他法律關係具有合法之土地
    使用權利而墾殖、開發、經營、使用者，縱違反規定，未依水土保持技術規範實
    施水土保持與維護或未先擬妥水土保持計畫，送請主管機關核定或未依核定計畫
    實施者，乃屬違反山坡地保育利用條例第三十五條第一項及水土保持法第三十三
    條第一項規定，除因致生水土流失或毀損水土保持之處理與維護設施者外，僅能
    處以行政罰鍰，不得援引首開規定予以處罰。經查：
  (一)系爭土地原為李查某、李定、李成所共有，應有部分各三分之一，嗣李查某將其
    應有部分出賣予高王宏，高王宏復出賣予張立仁，再因買賣登記為錢世庸、謝漢
    祥應有部分各三○○分之七五、三○○分之二五，李成則將其應有部分出賣予李
    定，嗣因買賣登記為鄭美應有部分三分之二，此有土地登記簿謄本影本附卷足稽
    。復查，告訴人鄭美於本院調查中到庭供稱：房子建在我們的土地上，以前是張
    漢民建的，他又賣人；．．．（問：你有同意他建？），我爸說那是我們的土地
    不能建，他說沒關係，暫時用一下，以後會蓋在自己的土地上；．．．十幾年前
    的事，我爸與他（張漢民）談的云云（見本院卷八十九年七月十四日訊問筆錄）
    。由該告訴人之供詞應可得見，本案房屋原係由案外人張漢民所建，建造房屋之
    時曾商得土地所有權人即告訴人父親同意暫時使用。又，案外人張立仁之父親張
    漢明與錢世庸、謝漢祥合夥於六十九年在系爭土地經營萬壽山墓園，並興建系爭
    房屋及駁崁，嗣於七十八年十一月二十五日將上開墓園、系爭土地及房屋出售予
    吳惠燕、葉佩誼、李忠吉，再以吳惠燕之名義於八十二年四月十五日移轉予大金
    建設股份有限公司，復由洪棋岳於八十四年十二月七日自大金建設股份有限公司
    概括承受萬壽山墓園之經營權，而委託被告管理墓園等情，業據證人張立仁在原
    法院證稱：（萬壽山墓園是否你父親張漢民創設？），是的，當時有持分三分之
    一，之後此筆土地賣予（吳惠燕、葉秀蓬）三人；．．．本來在賣予該三人前另
    有二名股東，我有先將土地轉予錢世庸、謝漢祥二股東，然後再賣予吳惠燕、葉
    秀蓬、李忠吉，但不清楚後又為何辦過戶；（偵查卷第一０九頁、第一一０頁房
    屋）是當辦公室與客人暫憩處，之前民國六十九年即有蓋了，我父親時即蓋了，
    後來過戶予李忠吉後即無權再過問等語（見原審卷第十八頁）。另證人吳惠燕、
    葉秀蓬（改名葉佩誼）在原審證稱：（本案土地）是我跟謝漢祥、張漢民買的，
    之後渠不會經營而轉賣「大金」公司，買時其上有房屋在云云（見原審卷第六十
    七頁）。證人洪棋岳亦證稱：（墓園）前手為張立仁，他於八十七年間將之轉讓
    我管理；．．．我為「大金建設」的債權人，此公司解散後，張某將墓園管理權
    移轉我，墓園中一塊土地由我承受；... 我八十七年接手時，據張立仁說此服務
    所即已存在等語（見原審卷第五十五頁）；並有土地買賣協議書、吳惠燕出具之
    八十二年四月十五日同意書、大金建設股份有限公司八十四年十二月七日同意書
    、萬壽山墓園洪棋岳授權書本、張立人證明書影本各一件在偵查卷第六十頁至第
    六十三頁、第一二五頁、第一二七頁、第一二八頁可證，可徵被告之管理本案房
    屋係源自前手之合法授權。再查，告訴人鄭美在本院調查時又供陳：（問：房子
    有改建？有沒有擴建？）壁有貼磁磚，房子沒有建較大間云云（見本院八十九年
    七月十四日訊問筆錄）。證人即臺北縣政府農業局水土保持課承辦人張木昌亦證
    稱：以照片來看，房子沒變，房子後面塌方部分有植草皮，房子沒有作改善，就
    是破破既舊舊的等語（見同上筆錄）。本案房屋坐落之基地既係由案外人張漢民
    商得原土地所有權人即告訴人父親之同意暫時使用，被告又係自其前手合法轉讓
    取得本案房屋之管理權，於修繕時並未將之擴建，自無竊占土地之可言。至於，
    原土地所有權人即告訴人父親原僅同意張漢民暫時使用本案房屋之基地，其使用
    目的是否業已完成？是否曾催告房屋使用人返基地？被告應否返還房屋使用之基
    地？乃屬與本案無關之另一問題，應由告訴人另循法律途徑以為解決。
  (二)又查，依查獲時本案之現場照片與以前之照片相互比較，應可得見被告僅係在崩
    塌土壤流失之斜坡上及邊緣種植草本之花、草。證人即臺北縣政府農業局水土保
    持課承辦人張木昌復在本院調查中到庭證稱：現場我去看過，情況沒有什麼改變
現已雜草叢生；．．．以照片來看，塌方部分有植草皮云云（見本院八十九年七
    月十四日訊問筆錄）。另證人即台北縣萬里鄉公所村幹事乙○○亦於本院到庭證
    稱：當初我去看，現場上有種些花草，那地方有挖過；．．．我去看那地方泥土
    有新挖過，上面種花草，是種在山坡地上，底下有個駁崁等語（見同上筆錄）。
    以被告種植花草之位置均係在曾經塌方之斜坡上觀之，其所辯：因系爭土地經風
    雨沖刷，造成土石多處崩塌，遂依舊有地形予以植生綠化云云，尚屬可信。況兩
    年來因大雨不斷，山坡地遇雨衝刷，多處傳出崩塌及土石流災情，而據證人張木
    昌、乙○○之供證，本案土地仍係原狀，更難認被告所為有致生水土流失之危險
    ，核與山坡地保育利用條例第三十五條、水土保持法第三十三條之構成要件未合
    ，自無從依山坡地保育利用條例第三十五條第三項及水土持法第三十三條第三項
    之規定科刑處罰。
四、此外，又查無其他積極證據足認被告有公訴意旨所指之水土保持法第三十二條第
    一項、山坡地保育利用條例第三十四條第一項及刑法第三百二十條第二項犯行，
    揆諸首開說明，被告之犯罪自屬不能證明，原審因之為被告無罪之諭知，核無不
    合。公訴人之上訴意旨以：查原審法院既不否認，該土地鄭美應有部分為三分之
    二，則未經鄭美同意之下，被告佔用鄭美之土地，豈無竊佔之理？又該土地係私
    人山坡地，被告開墾種植之行為，是否違反水土保持法及山坡地保育利用條例相
    關規定，原審法院並未委託專家實地勘查鑑定，而自行判斷，其判斷是否妥適，
    亦有疑義。是原判決所認，被告甲○○並無竊佔、違反水土保持法及山坡地保育
    利用條例之罪嫌，顯有適用法則不當之違法。按審理事實之法院，對於被告之犯
    罪證據，應從各方面詳予調查，以期發現真實，苟非調查之途徑已窮，而被告之
    犯罪嫌疑仍屬不能證明，要難遽為被告無罪之判斷，最高法院二十五年上字第三
    七○六號判例闡釋甚詳。綜上所述，原判決認定被告無罪之認事用法均有未洽云
    云，指摘原判決不當，並無理由，應予駁回。
六、據上論斷，應依刑事訴訟法第三百六十八條，判決如主文。
本案經檢察官蔡日昇到庭執行職務。
中      華      民      國    八十九    年      八      月      十      日
                              臺灣高等法院刑事第十二庭
                                  審判長法  官  劉  景  星
            法  官  陳  志  洋
                                        法  官  陳  博  志
右正本證明與原本無異。
如不服本判決應於收受送達後十日內向本院提出上訴書狀，其未敘述上訴之理由者並
得於提起上訴後十日內向本院補提理由書（均須按他造當事人之人數附繕本）。
                                        書記官  陳  嘉  文
中      華      民      國    八十九    年      八      月    十四      日


司法院資訊處製作；財團法人民間司法改革基金會備份。
